【裁判字號】    92,易,1018
【裁判日期】    920626
【裁判案由】    侵占等
【裁判全文】
臺灣板橋地方法院刑事判決                        九十二年度易字第一一八號
    公  訴  人  臺灣板橋地方法院檢察署檢察官
    被      告  劉卉穎原名丙○.
    選任辯護人  林耀立律師
右列被告因業務侵占等案件，經檢察官提起公訴（九十二年度偵字第一二七五一號）
，本院判決如左：
    主  文
劉卉穎無罪。
    理  由
一、公訴意旨略以：被告劉卉穎（原名丙○○）係位於臺北縣永和市○○路○段二０
    一號九樓丙○○稅務會計代理事務所（下稱會計事務所）之負責人，負責為客戶
    祥全油漆工程有限公司（下稱祥全公司）辦理記帳、申報稅捐之業務，竟基於為
    自己不法所有之概括犯意：(一)、明知祥全公司八十九年度營利事業所得稅應納稅
    額僅新台幣（下同）五萬四千四百五十三元，竟仍於民國八十九年六月三十日及
    九十年二月十二日分別向祥全公司謊稱應繳交八十九年度營利事業所得稅結算申
    報暫繳稅款四萬三千六百四十二元及八十九年度營利事業所得稅結算申報稅額一
    十萬八千五百五十五元，共計十五萬二千一百九十七元，而共詐得祥全公司所給
    付之稅款九萬七千七百四十四元。(二)、被告劉卉穎意圖為自己不法所有，於九十
    年六月十一日向祥全公司收取九十年度營利事業所得稅結算申報暫繳稅款五萬四
    千二百七十八元，卻未將上開款項向公庫繳納申報，而將所收款項侵占入己。(三)
    、被告劉卉穎承前犯意，於九十年七月間向祥全公司收取九十年五、六月營業稅
    額一萬四千七百零八元，亦未向公庫繳納申報，將上開款項侵占入己。(四)、被告
    劉卉穎意圖為自己不法所有，明知並未於祥全公司申報營利事業所得稅時，為該
    公司請會計師簽證，竟仍以申報營利事業所得稅需會計師簽證為由，連續於八十
    六年、八十八年、八十九年分別向祥全公司收取八萬四千一百四十四元、九萬元
    、六萬元之簽證費用，而詐得上開共計二十三萬四千一百四十四元之款項。因認
    被告涉犯刑法第三百三十六條第二項之業務侵占及第三百三十九條第一項詐欺罪
    嫌等語。
二、按犯罪事實應依證據認定之，無證據不得推定其犯罪事實；又不能證明被告犯罪
    者，應諭知無罪之判決，刑事訴訟法第一百五十四條、第三百零一條第一項分別
    定有明文。又犯罪事實之認定，應憑真實之證據，倘證據是否真實尚欠明確，自
    難以擬制推測之方法，為其判斷之基礎，最高法院著有五十三年臺上字第六五六
    號判例可循。且刑事訴訟上證明之資料，無論其為直接或間接證據，均須達於通
    常一般之人均不致有所懷疑，而得確信其為真實之程度，始得據為有罪之認定，
    若其關於被告是否犯罪之證明未能達此程度，而有合理懷疑之存在，致使無從形
    成有罪之確信，根據「罪證有疑，利於被告」之證據法則，即不得遽為不利被告
    之認定，亦有最高法院七十六年度臺上字第四九八六號判例可資參照。再按刑法
    上之侵占罪，須持有人變易其原來之持有意思而為不法所有之意思，始能成立，
    如僅將持有物延不交還或有其他原因致一時未能交還，既缺乏主觀要件，即難遽
    以該罪相繩，最高法院六十八年臺上字第三一四六號判例亦闡示甚明。
三、本件公訴人認被告涉犯右開犯行，無非係以：(一)、告訴人即祥全公司負責人乙○
    ○之指述；(二)、結帳單十紙、祥全公司八十九年度營利事業所得稅結算申報書、
    財政部台灣省北區國稅局中和稽徵所九十年度營利事業所得稅核定暫繳稅額繳款
    書、臺北縣政府稅捐稽徵處中和分處營業稅額繳款書各一紙附卷可稽；(三)、證人
    甲○○、陳慧娟、梁國雄三人於偵查時證稱：丙○○稅務會計代理事務所之作業
    程序為，由外務人員向客戶收取稅款後，直接交給被告本人，若被告不在公司，
    則暫交給公司小姐代收，事後小姐會再將收得之現金或支票，交給被告劉卉穎處
    理等情在卷可參，為其主要論據。
四、訊據被告劉卉穎固承認曾收取上開款項，且未將該等款項繳納應繳稅款，及支付
    請會計師簽證之費用等情屬實，惟堅決否認有何侵占及詐欺之犯意，辯稱：伊於
    八十九年間，因家庭因素已無心經營，絕大部分交由事務所內之人員負責，因此
    已收取之稅款後未辦理代為暫繳，僅係因疏失而怠於替客戶辦理，又於九十年五
    、六月間之營業稅部分應係漏繳，並非有意侵占稅額；至於八十六、八十八、八
    十九年間所謂簽證費用，伊確實立有字據，但每月向祥全收取二千五百元之記帳
    費用，應不包括營利事業所得稅之查帳費用，因此該筆簽證費用實際上係指祥全
    公司應該支付予伊之查帳費用，並無詐欺告訴人公司之意圖，伊當時並已交代員
    工對祥全公司聯繫告知上情等語。經查：
(一)、訊之證人即前曾在被告會計事務所擔任助理之甲○○於本院審理時證稱：「（問
    ：祥全公司的帳務是何人負責？）我們是分區負責，是由另外壹個小姐負責的，
    不一定是由何人收件，因為我住在那附近，所以我有幫忙收件」、「（問：為何
    祥全公司八十九年營業所得稅有超收的情形？）可能預收款項的部分小姐有超收
    ，但是在離職的時候沒有交接清楚，所以會有這種情形。但是實際的情形我不知
    道。我們作久了的人，常常會有這種情形」、「（問：事務所在九十年六月十一
    日九十年的暫繳稅款未申報的原因？）有先暫繳，先收錢，但是沒有做好交接，
    做好核對工作，所以沒有交給公庫，這些事情常常發生，但是事後稅捐處會通知
    ，我們就會再追查」等語，另佐以被告之會計事務所於八十九年有僱用陳慧娟等
    十四名職員，及於九十年度則只剩僱用陳慧娟等八名職員等情，此有財政部臺灣
    省北區國稅局中和稽徵所九十一年十二月九日北區國稅中和資字第０九一００一
    一九二五號函附之丙○○稅務會計代理事務所八十九年度及九十年度各類所得扣
    免繳憑單申報書及綜合所得稅ＢＮＡ給付清單及該事務所提供之八十九年及九十
    年度各類所得清冊及各類所得扣繳暨免扣繳憑單等件為證（詳參偵查卷第一二三
    頁至一四五頁），據此可知，被告之事務所人員確有異動，則證人甲○○證述因
    職員離職的時候沒有交接清楚，係有可能發生超收款項情形乙節，應堪採信。據
    上，足徵被告所述伊係因僅是承辦職員之疏失而怠於替客戶辦理乙節，係有可能
    發生的事，足堪採為憑信。
(二)、參以被告自始即未否認其曾向祥全公司收取八十九度營利事業所得稅款，且其確
    有為祥全公司製作八十九年度營利事業所得稅結算申報書，並據以向稅捐機關辦
    理申報，亦有該申報書一紙附卷可稽，而依該申報書之記載即可清楚知悉祥全公
    司該年度應納稅額為五萬四千四百五十三元，則倘若被告於向祥全公司收取八十
    九年度營利事業所得稅款之初，即有為自己不法所有之意圖，焉會再如實製作該
    申報書完成申報，而供日後告訴人查核應納所得稅額是否與交付予被告代繳之稅
    款相符之理？又衡諸一般稅捐稽徵程序，八十九年度營利事業所得稅之申報，係
    在翌年即九十年度辦理，而迄至國稅局依申報資料查核是否漏繳或應補、退稅再
    通知複查補、退稅，常已曠費時日歷經數月，是被告在未經國稅局通知補、退稅
    前，未及注意有漏繳之情形，係與常情無違；再者，告訴人經國稅局通知發現被
    告未代繳九十年度暫繳營利事業所得稅及九十年五、六月份營業稅後，即解除委
    任被告，並把帳冊拿回去乙節，業據告訴人證述屬實，是以被告聲稱告訴人將帳
    冊取回，所以伊無從發現有漏繳的情形乙節，即非無據。此外，雖被告向祥全公
    司收取九十年度營利事業所得稅款及九十年五、六月營業稅額後，未向公庫繳納
    申報，致祥全公司遭台灣省北區國稅局中和稽徵所核定應繳納營利事業所得稅暨
    一個月利息，及遭台北縣政府稅捐稽徵處中和分處核定應繳納營業稅額並加滯納
    金暨滯納利息，惟被告並未逃避責任，且已全數賠償告訴人因其過失致未如期代
    為繳納所受損失乙節，業據告訴人陳明屬實，並有和解書一紙在卷可稽。故被告
    所辯其漏繳稅款並非出於故意等語，應堪採信為真實。綜上，難認被告在主觀上
    有將代收之稅款變易其原來之持有意思而為不法所有之意思，此即與侵占罪之主
    觀構成要件不符，尚難逕以該罪名相繩。
(三)、次查，告訴人於八十六年一月二十九日確有交付八十五年度簽證費用八萬四千一
    百四十四元予被告，並經告訴人於結帳單客戶簽章欄簽名，而該八十五年度之營
    利事業所得稅確為會計簽證申報乙節，此為告訴人所不爭執，並有財政部賦稅署
    第四組九十年十一月二十九日（90）賦四發（北區國）字第一一一一八號函暨函
    附該結帳單一紙存卷可考，足認被告並無詐騙告訴人八十五年度之簽證費用。又
    雖然被告於八十八年度及八十九年度並未為告訴人公司辦理會計簽證申報，卻於
    其事務所出具之二紙結帳單上分別記載「八十八年度簽證費90,000」、「八十九
    年度簽證費60,000」等字，其記載之名目確與事實不符，然而，該二紙結帳單之
    「客戶簽章欄」上並無告訴人之簽名，且該結帳單僅係屬被告會計事務所之內部
    憑證，則該二紙結帳單，尚無足直接證明被告係巧立簽證費之名目持以向告訴人
    請款，以詐取簽證費用。又經本院查核比對告訴人所提出之自八十九年一月十二
    日起至九十年九月十日止歷次繳交予被告繳款明細（詳參偵查卷第七十八頁）可
    知，告訴人除每二月繳交一次記帳費暨營業稅，及營業所得稅款之項目外，僅有
    所謂簽證費項目，則被告雖未以會計簽證申報，惟既然被告會計事務所仍有為告
    訴人公司辦理營利事業所得稅申報及查帳業務，告訴人公司就被告提供此項勞務
    自應給付對價，而上開繳款明細表內並無此項名目之支出。而衡諸常情會計事務
    所為供國稅局查帳，需要製作成本報表，會計事務所所耗費的人力物力支出成本
    必會增加，自與被告會計事務所於每月向祥全公司收取的二千五百元的記帳費有
    別。再者，參諸偵查卷附之另三張被告會計事務所出具之結帳單，其上僅分別記
    載有「八十四年度費用92,000+1168」、「八十六年度費用93,000」、「八十七
    年度費用69,000」等字，並無「簽證費」三個字，然上開三個年度之費用雖未含
    有簽證費，費用卻有顯高於有簽證費記載之年度者，足徵被告於八十八年度及八
    十九年度之結帳單上記載「簽證費」並非用供其訛詐告訴人較高費用之據。據上
    足認被告所辯稱伊於八十八年度及八十九年度確未聘請會計師簽證，惟仍以查帳
    之方式代替，該名為「簽證費」之收費，實為告訴人公司應該支付予會計事務所
    之勞務費用等情，應堪採信為真實。告訴人雖稱未曾接獲被告之通知改以查帳方
    式代替會計簽證申報，惟此為告訴人片面指訴，且並無補強證據足資佐證。此外
    ，復查無其他積極證據證明，被告主觀上有何意圖為自己不法所有之詐欺犯意。
五、綜上諸情參互印證，尚乏明確之積極證據足證被告涉有刑法第三百三十六條第二
    項之業務侵占罪嫌及第三百三十九條第一項詐欺罪嫌。本院認本件應純屬民事糾
    葛，應循民事紛爭解決機制處理，揆諸上開判例意旨之說明及罪疑惟輕之刑事訴
    訟原則，本件不能證明被告犯罪，自應諭知被告無罪之判決。
據上論斷，應依刑事訴訟法第三百零一條第一項，判決如主文。
本案經檢察官黃明絹到庭執行職務。
中      華      民      國      九十二      年    六月    二十六    日
                                  臺灣板橋地方法院刑事第六庭
                                          法  官  林淑婷
右正本證明與原本無異。
如不服本判決，應於判決送達後十日內，向本院提出上訴狀。
                                          書記官  廖貞音
中      華      民      國      九十二      年    六    月    二十六    日


司法院資訊處製作；財團法人民間司法改革基金會備份。
